最高法院刑事判決　　　　　　　　　　　　　　　八十六年度台上字第三二八一號
　　上訴人　台灣高等法院台中分院檢察署檢察官
　　被　告　甲○○
　　　　　　乙○○
右上訴人因被告等偽造文書案件，不服台灣高等法院台中分院中華民國八十五年六月
四日第二審判決（八十五年度上訴字第五一一號，起訴案號：台灣台中地方法院檢察
署八十四年度偵字第五五號），提起上訴，本院判決如左：
    主  文
上訴駁回。
    理  由
按刑事訴訟法第三百七十七條規定，上訴於第三審法院，非以判決違背法令為理由，
不得為之。是提起第三審上訴，應以原判決違背法令為理由，係屬法定要件。如果上
訴理由狀並未依據卷內訴訟資料，具體指摘原判決不適用何種法則或如何適用不當，
或所指摘原判決違法情事，顯與法律規定得為第三審上訴理由之違法情形，不相適合
時，均應認其上訴為違背法律上之程式，予以駁回。本件上訴意旨略稱：(一)檢察官起
訴書以被告甲○○、乙○○基於犯意之聯絡，偽造「報告人林進湖」所發言之「苗栗
段承購集資收支概略紀錄單」，並持以行使，向法務部調查局中部機動組、台灣台中
地方法院檢察署、台灣台中地方法院告訴及自訴林進湖等人涉嫌背信等犯行，因認被
告等涉犯刑法第二百十六條、第二百十條之行使偽造私文書罪嫌。雖僅記載犯行使偽
造私文書罪名之法條，然就起訴書犯罪事實欄所記載之犯罪事實觀之，實已明指被告
等將所偽造之私文書，持以行使，資為告訴及自訴林進湖等人涉嫌背信等犯行證明之
用，是被告等於關係他人刑事被告之案件，偽造證據及使用偽造證據之犯行，顯然包
括在起訴書犯罪事實欄所起訴之範圍內，該項偽造刑事證據罪與行使偽造私文書罪，
係一行為而犯之，有想像競合犯關係，為裁判上一罪，在訴訟法上為單一之客體，第
一審雖僅就被告等被訴行使偽造私文書罪部分，判決諭知無罪，然既經檢察官提起第
二審上訴，其有關係之偽造刑事證據第一審漏未判決部分，視為亦已上訴，乃原審就
此部分恝置不論，顯有已受請求事項未予判決之違法。(二)系爭涉嫌偽造之苗栗段承購
集資收支概略紀錄單（見偵查卷七八頁），係由被告甲○○所製作，為原判決所認定
之事實（見原判決理由二、四），惟綜觀其文書之全文，僅見該文書之製作名義人為
「報告人：林進湖」，而無任何蛛絲馬跡足以推知該文書係被告甲○○以個人名義製
作，是從客觀上言，依該文書之具體記載，已足使人誤信為林進湖名義之真正文書，
且在事實上，嗣被告乙○○自訴林進湖等背信時，於自訴狀引用上開文書為證據之際
，並稱：「此有林進湖於八十一年三月二十五日提出之報告紀錄單（證１）可稽」（
見偵查卷四四頁自訴狀影本反面第五－六行），可見被告等於訴訟上，亦係將系爭文
書引為林進湖名義所製作之真正文書而有所主張，顯然已該當於使用他人名義，而非
自己名義，以製作私文書，難辭偽造私文書之責，且彼等進而將所偽造之文書提出於
訴訟上而有所主張，尤應成立行使偽造私文書之罪。原審審理結果，以「該紀錄單係
被告甲○○以其個人名義製作，轉錄自其一九九二年之紀事簿，並未虛構或謂出自告
訴人林進湖本人製作之情事，自屬被告甲○○個人有權製作之人」云云（見原判決理
由四倒數第五行起），認被告等並無偽造文書之犯行，而維持第一審所為被告等均無
罪之判決，其所謂「該紀錄單係被告甲○○以其個人名義製作」一節，不僅與所採之
卷內證據不相適合（即依卷附系爭文書所示，其製作名義人明係林進湖，而非甲○○
），有證據上理由矛盾之當然違背法令，且所持法律見解，亦與判例相左，尢有判決
適用法則不當之違法云云。
惟查(一)本件起訴書所載犯罪事實為「甲○○、乙○○二人於民國八十年八月間，與林
進湖、聶定航等人合夥購買坐落苗栗市○○段第七七四之十一號等五十筆土地，彼等
均明知嗣後於八十一年三月廿五日，在台中市龍華樓餐廳召開合夥會議時，僅就台中
市○○○路土地案之股權轉讓問題為討論，並未論及上開苗栗土地案，詎二人竟基地
犯意之聯絡，由被告甲○○於八十一年七月間，在台中市○○路十二巷廿四之二號家
中，偽造以『報告人林進湖』所發言之『苗栗段承購集資收支概略紀錄單』，內載額
外支出(1)自耕能力證明申請公關費一百萬元。(2)給付受託人劉木煌費用廿萬元等收支
紀錄，並持以行使，向法務部調查局中部機動組、本署（指台灣台中地方法院檢察署
）及台灣台中地方法院告訴及自訴林進湖等人涉嫌背信等犯行，足生損害於林進湖」
，僅起訴被告等偽造上開紀錄單行使，提出告訴及自訴，偽造私文書行使。並非記載
被告等於已成立之林進湖等人刑事被告案件，偽造關係該案件之證據或使用偽造之證
據，尚難謂同時起訴被告等有犯刑法第一百六十五條之偽造刑事證據罪之行為，第一
審及原審未就被告等是否有偽造刑事證據罪行為為判決，殊無已受請求事項未予判決
之違法可言。(二)原判決依憑第一審當庭之勘驗及卷附記事簿（影本），資以認定系爭
「苗栗段承購集資收支概略紀錄單」，係被告甲○○以其個人名義製作，轉摘自其記
事簿所載八十一年二月二十五日會議紀錄之內容，無假冒林進湖名義製作虛構情事，
因而維持第一審諭知被告等無罪之判決，駁回檢察官在第二審之上訴，已詳所憑之
證據及認定之理由，經核尚無任何違背法令之處。而由卷附上開苗栗段承購集資收支
概略紀錄單觀之，其所載「報告人：林進湖」，僅在識別該紀錄單所載股款收入，費
用支出等情形，係由何人於會議時提出之報告，並非表示林進湖本人簽名製作之意思
（見偵查卷七十八頁），要無偽造林進湖名義之文書情事，尚難謂原判決認定事實與
採用之證據，不相適合，有證據上理由矛盾及判決不適用法則之違法情形。上訴意旨
就原判決已說明事項，任意指摘，自難謂為適法之第三審上訴理由，其上訴違背法律
上之程式，應予駁回。
據上論結，應依刑事訴訟法第三百九十五條前段，判決如主文。
中      華      民      國    八十六    年      五      月     三十     日
                              最高法院刑事第九庭
                                  審判長法官  謝  家  鶴
                                        法官  羅  一  宇
                                        法官  吳  昭  瑩
                                        法官  花  滿  堂
                                        法官  陳  世  淙
      右正本證明與原本無異
                                              書  記  官
中      華      民      國    八十六    年      六      月      十      日
